【裁判字號】    99,訴,40
【裁判日期】    990428
【裁判案由】    徵收補償
【裁判全文】
臺中高等行政法院判決
                                        99年度訴字第40號
                                     99年4月21日辯論終結
原      告  甲○○（即甲○○等.
被      告  苗栗縣政府
代  表  人  乙○○
訴訟代理人  丙○○
            丁○○
上列當事人間因徵收補償事件，原告不服內政部中華民國98年11
月24日台內訴字第0980199122號訴願決定，提起行政訴訟。本院
判決如下︰
    主  文
原告之訴駁回。
訴訟費用由原告負擔。
    事實及理由
一、本件起訴原告甲○○、黃信武、黃信鐘、黃信樑、黃盛長、
    黃盛發、黃信秋、黃信春、黃義文、黃義郎、黃義貴、黃義
    隆、黃義清及黃義雄等14人，於起訴後共同選定甲○○為原
    告，為其全體起訴，其餘起訴原告即脫離訴訟，合先敘明。
二、事實概要：緣被告為辦理苗北藝文中心演藝廳工程需要，需
    用原告（含選定人，下同）所有苗栗縣竹南鎮○○段○○段
    671-1、671-6、671-7、671-8、676、677、678、680、681
    地號等9筆土地（下稱系爭土地），報奉內政部以民國98年4
    月16日台內地字第0980075222號函核准徵收，並經被告以98
    年4月16日府地用字第09800626553號公告徵收，公告期間自
    98年4月16日起至98年5月18日止。原告於公告期間內提出異
    議，認系爭土地補償價額偏低，請求調整公告地價之基準，
    經被告以98年5月15日府地用字第0980078431號函復原告略
    以：「．．．二按竹南地政事務所第0980003953號函復略以
    『本所辦理地價區段劃分作業，係依據地價調查估計規則第
    18條第1項規定．．．。爰此，旨揭土地有臨台13線（永貞
    路）一般路線價區段（25,000元/㎡）與一般區段價（18,00
    0元/㎡）之區分。又本案原依竹南頭份都市計畫編定為行政
    區並於98年2月3日府商都字第098800218822號函變更為機關
    用地，依平均地權條例施行細則第7、63條規定劃設為公共
    設施保留地並重新計算結果報府（即被告，下同）：經本府
    98年3月23日府地價字第0980046100號函核定另依土地徵收
    條例施行細則第31條第2項規定【．．．以原公告土地現值
    作為徵收補償之依據】據以辦理；．．．渠等於近年並針對
    此區段地價提出異議，本所以為該區地價實屬合理。』三依
    土地徵收條例第30條．．．本府按上揭規定辦理，並無不合
    。」等語。原告仍有異議，而於98年5月22日提出陳情書，
    被告遂依土地徵收條例第22條規定，提交98年5月22日苗栗
    縣地價及標準地價評議委員會98年第1次會議決議結果：「
    本案（苗北演藝廳）工程徵收用地區塊，訂正回復97年度地
    價區段範圍狀態，且不保留臨竹南鎮○○路○○路線價區段
    界線，以相同使用分區管制用地別『機關用地』，單獨劃分
    一公共設施保留地地價區段，予以重新計算98年度公告土地
    現值20,034元/㎡。原路線價區段範圍內地號土地，按土地
    徵收條例施行細則第31條規定『．．．但重新計算結果降低
    者，仍維持原公告土地現值，免再公告，並以原公告土地現
    值作為徵收補償地價之依據。』辦理更正地價。」被告據以
    98年6月6日府地價字第0980092683號函檢送該會議紀錄通知
    各地政事務所依決議事項辦理，併副知原告。原告不服，提
    起訴願遞遭駁回，遂提起本件行政訴訟。
三、兩造聲明：
  (一)原告聲明求為判決：訴願決定及原處分(被告98年6月6日府
    地價字第0980092683號函檢送該會議紀錄關於評議原告及選
    定人原所有系爭被徵收土地地價之部分)均撤銷。
  (二)被告聲明求為判決：駁回原告之訴。
四、原告訴稱略以：
  (一)原告及選定人所有坐落苗栗縣竹南鎮○○段○○段671-1、6
    71-6、671-7、671-8、676、677、678、680、681地號等9筆
    土地（下稱系爭土地）均同位在永貞路、公園路、公園一街
    、公北路街廓內，早於61年即遭列為竹南、頭份聯合都市之
    機關用地，於80年改劃為行政區，再於97年同重新改定為機
    關用地，因此其與一般商業區、住宅區之發展不同，無個別
    發展價值之因素存在，殆無爭議。是系爭土地早已同為行政
    區，又同變更為機關用地，其發展即為一致，其價值自應同
    一，方為合情合理，苗栗縣地價及標準地價評議委員會決議
    於98年5月22日作成決議時，亦採相同見解。惟其在適用此
    一原則時，卻非將全區土地地價調整成既有之最高地價，而
    採加權平均計算將高價部份拉低，但又以土地徵收條例施行
    細則第31條規定，對遭降低價格者，仍維持原公告土地現值
    ，免再公告，並以原公告土地現值作為徵收補償地價之依據
    。此一作為結果，高價仍自高價，原告所有之低價仍係低價
    ，並未達到其所揭櫫之「不保留臨竹南鎮○○路○○路線價
    區段界線，以相同使用分區管制用地別『機關用地』，單獨
    劃一公共設施保留地地價區段」之原則。其重新計算98年度
    公告土地現值20,034元/㎡，看似已將系爭土地之地價調高
    ，其實係變相壓低地價。
  (二)系爭土地最新調整之公告價格除671-1,671-6,671-7,671-8
    地號土地（下稱西側土地）維持原25,000元/㎡外，其餘皆
    調整為20,034元/㎡，亦即於加成補償後，除西側土地為35,
    000元/㎡外，其餘區塊皆為28,048元/㎡。被告地價科計算
    修正之補償價格為20,034元/㎡，其計算公式包含12,000元/
    ㎡在內，甚不合理。依被告地價科所提供「苗北演藝廳地價
    款」資料，其補償地價皆在18,000元/㎡以上至25,000元/㎡
    之間，根本無12,000元/㎡之資料，其合理之補償價格計算
    應將12,000元/㎡之部分剔除才屬合理，因此合理之補償價
    格至少應為21,281元/㎡（未含加成），並非20,034元/㎡。
    再者，本案竹南地政事務所依據地價調查估計規則第18條第
    l項及第2項規定，劃分有臨台13線（永貞路）一般路線價區
    段與一般區段兩種，一般路線價區段地價為25,000元/㎡，
    一般區段價值毗鄰有329區段及136區段，其中329區段地價
    為16,053元/㎡、136區段地價為18,000元/㎡，因本案公告
    現值皆在18,000元/㎡以上至25,000元/㎡之間，是被告核定
    一般路線價區段地價為25,000元/㎡，一般區段地價為18,00
    0元/㎡，而未採用低於18,000元/㎡之16,053元/㎡作為徵收
    之依據，其平均價格已為20,689元/㎡。唯其單一價格計算
    將毗鄰136-1公共設施之運動公園列入計算，不僅不合理且
    違背法律精神。按土地徵收條例第30條規定之所以排除公共
    設施保留地且必要時得加成補償，乃因公共設施保留地一般
    在調整公告土地現值時往往有偏低之現象。今運動公園為公
    共設施且自84年已開發為公共運動公園，其性質完全與公共
    設施保留地之性質相同，被告執意將之列入計算本非適法，
    且自84年已開發為公共運動公園開始，其地價皆維持在12,0
    00元/㎡，被告以不需調整公告地價之公有土地併入計算，
    當然造成平均價格降低，其第二次調整之平均價格只有20,2
    95元/㎡，較其第一次調整之平均價格20,689元/㎡，未調升
    反調降394元/㎡，調降率2%，如何令原告接受？
  (三)依原告所提台灣大華不動產估價師聯合事務所之專業客觀評
    估之系爭土地價格，最新調整之徵收價格20,034元/㎡偏離
    專業客觀估價報告書之價格約有26.3%，即使西側土地徵收
    價格為35,000元/㎡，亦與估價報告書之客觀價格而有偏低
    13.01%之現象。按台灣大華不動產估價師聯合事務所除作一
    般不動產之評估外，尚包括無形資產之評估，評估對象遍及
    國內外，亦不乏政府機構，其評估報告之具備專業性、嚴謹
    性、客觀性及公信力，深具採信價值。
  (四)目前同一區段之徵收價格（含加成在內），存在兩種價格，
    一為35,000元/㎡，一為28,048元/㎡，其間差異6952元/㎡
    ，差異率高達20%，不只與被告所主張「同一區段單獨一價
    格」之原則顯然有違，同時其差異率太高，亦意涵目前所採
    行之修正補償價格存在著很不合理的現象。又以最新調整之
    徵收價格，與鄰近西側崁頂住宅區之土地行情相較：(1)西側
    土地徵收價格雖為35,000元/㎡時，亦與鄰近西側崁頂住宅
    區之土地實際成交行情相較，偏低約為11%~27.7%。(2)東側
    土地之徵收價格皆為28,048元/㎡，與鄰近西側崁頂住宅區
    之土地實際成交行情相較，其偏低情況更嚴重，有28.7%~42
    .1%不等之差距。另以最新調整之徵收價格，與鄰近東側中
    信大飯店土地行情相比較：(1)西側土地徵收價格為35,000元
    /㎡，與鄰近東側中信大飯店土地行情相比較，偏低約為22.
    9%~42.1%之譜。(2)東側土地之徵收價格皆為28,048元/㎡，
    與鄰近東側中信大飯店土地行情相較，偏低情況更嚴重，從
    38.2%~53.6%不等之差距。再者，最新調整之補償價格亦偏
    離周圍實際中古屋成交案例之土地價格甚鉅：(1)以最新調整
    之徵收價格，與同在永貞路上只相隔150公尺之12年屋齡中
    古屋相較，土地徵收價格亦只為屋齡12年永貞住店之58%而
    已。(2)以最新調整之徵收價格，再與竹南後站30年屋齡之中
    古住店（新南里維新路51號）相較，土地徵收價格只為屋齡
    30年後站住店之62%而已。按依土地徵收條例第30條規定，
    徵收補償地價，必要時得加成補償，其加成補償之成數，由
    直轄市或縣（市）主管機關比照「一般正常交易價格」，提
    交地價評議委員會於評議當年期公告土地現值時評定之。又
    依同法施行細則第30條規定，所謂「一般正常交易價格」，
    指經由調查當年期一般正常交易價格所估計之區段地價。前
    揭最新調整補償價格之偏低現象，顯係因被告引用同法施行
    細則第31條之錯誤適用結果所致。系爭區段正面對20甲運動
    公園，且其四周非住宅區即是商業區，交通四通八達，若能
    比照土地徵收條例第30條規定之精神辦理，並採原路線價區
    段地價為25,000元/㎡之單一價格補償，不僅合理且可達到
    其所揭櫫之「以相同使用分區管制用地別單獨劃一地價區段
    」之原則與精神。況以25,000元/㎡加成後補償，已較前揭
    大華專業評估價格40,233元/㎡低13%，比臨近實際土地成交
    價格4至6萬元/㎡相較，亦存有23%至42%不等之不合理偏低
    現象，不生圖利他人問題。
  (五)公告地價規劃之初機乃著眼在「課稅」為前提來設計，當然
    會與巿場行情有嚴重背離現象。且系爭土地遭政府禁建達38
    年之久，政府機關在每年調整地價之公告，早已為將來徵收
    負擔之考慮而壓低地價。系爭地價區塊因列入機關用地或行
    政區之故，其公告地價自88年至96年曾被凍結在15,000元/
    ㎡之價位，長達9年之久，即使調整亦比其鄰近之西側住宅
    區或東側商業區嚴重偏低，此乃造成徵收價格偏低巿場行情
    甚鉅之原因。且系爭地價區塊四周皆為20m以上之道路，範
    圍大約9255㎡而已，卻因人為因素造成2種價格，且兩者差
    異有20%之譜自非合理。況被告於98年1月21日已著手辦理架
    構，98年2月3日已開始辦理徵收，直至98年2月13日才正式
    變更由行政區改為機關用地。是系爭土地於價購及徵收時均
    為行政區，即應以行政區之條件徵收，而不應以機關用地徵
    收。
五、被告答辯略以：
  (一)按苗栗縣竹南地政事務所98年度辦理地價區段劃分作業，係
    依據地價估計規則第18條第1項規定，劃分地價區段時，以
    鄉（鎮、市、區）為單位，斟酌地價之差異、當地土地使用
    管制、交通運輸、自然條件、土地改良、公共建設、特殊設
    施、工商活動、房屋建築現況、土地利用現況、發展趨勢及
    其他影響地價因素，於地籍圖上將地價相近、地段相連、情
    況相同或相近之土地劃為同一地價區段。及同條第2項規定
    已開闢道路及其二側或一側帶狀土地，其地價與一般地價區
    段之地價有顯著差異者，得就具有顯著商業活動之繁榮地區
    ，依當地發展及地價高低情形，劃設繁榮街道路線價區段○
    ○○街道以外已開闢之道路，鄰接該道路之土地，其地價顯
    著較高者，得於適當範圍劃設一般路線價區段。本件相關地
    號之地價區段界線劃分有臨台13線（永貞路）一般路線價區
    段（25,000元／㎡）與一般區段價（18,000元／㎡）之區分
    ，均依規定辦理。上開區段於98年公告現值調整分別由23,0
    00元／㎡調整至25,000元／㎡（調幅8.7%）、16,000元／㎡
    調整至18,000元／㎡（調幅12.5%）。
  (二)本件苗北藝文中心演藝廳用地位於竹南頭份聯合都市計畫區
    內，分區管制原為行政區，經98年2月6內政部台內中營字第
    0980800631號函核定暨被告98年2月13日府商都字第0980021
    8822號函公告變更「機關用地」。苗栗縣竹南地政事務所依
    平均地權條例第10條及該條例施行細則第7條、第63條等公
    共設施保留區段地價計算相關規定，予以重新加權平均其區
    段地價為每平方公尺16,053元。另依土地徵收條例施行細則
    第31條第2項「土地現值公告後，始經都市計畫劃定為公設
    保留地，並於下次土地現值公告前依法徵收者，則其公告土
    地現值應於公告徵收前，依據平均地權施行細則第63條規定
    重新計算公告之，作為徵收補償地價之依據，但重新計算結
    果降低者，則仍應維持原公告土地現值，免再公告，並以原
    公告土地現值作為徵收補償地價之依據。」之規定，核定結
    果每平方公尺分別為25,000（一般路線價）與18,000元。
  (三)原告於徵收公告期間提出補償地價異議，經被告查處後仍不
    服查處結果，遂依土地徵收條例第22條規定，提請98年第1
    次地價及標準地價評議委員會復議，會議決議依據行政程序
    法第9條規定對訴訟人有利與不利情形皆應注意，即以被徵
    收人最佳利益為考量，旋將本公共設施保留地部份訂正回復
    97年度區段範圍，另依地價調查估計規則第18條第4項規定
    ，不保留緊臨竹南鎮○○路○○路線價，視以相同使用分區
    管制用地別「機關用地」，單獨劃分一公共設施保留地地價
    區段，再予以重新計算後98年公告土地現值為每平方公尺為
    20,034元，原路線價區段範圍內土地仍依土地徵收條例施行
    細則第31條第2項規定維持不變為每平方公尺為25,000元，
    上述皆以訴訟人最優利益考量結果且合於法令。
  (四)本件係依土地徵收條例施行細則第30條規定，以土地公告現
    值加4成計價徵收補償，被告已有考量當時苗栗地區土地所
    評定公告現值已達市價7成7，補償地價加4成後已略高於市
    價。另一般影響地價最主要者為其使用分區，原告雖提出不
    動產估價報告主張本件估價不合理，惟被告以系爭土地使用
    分區所調查之地價，與原告委託調查之住宅區、商業區地價
    有20-30%落差，是屬合理，原告所爭執者實為系爭土地遭劃
    為行政區不合理，而非地價補償不合理之問題。至原告主張
    本件應適用土地徵收條例施行細則第30條規定乙節，按本件
    並無適用該條第2項比照一般正常交易價格評定地價之餘地
    ，其僅是計算地價之方式規定而已。又同細則第31條第2項
    但書係針對毗鄰「非公共設施保留地」而為規定，系爭運動
    公園為已開闢完成之公共設施用地，非屬保留地，自屬非公
    共設施保留地，故被告將之列入計算，於法並無不合。
六、本件兩造之爭點為：被告依系爭土地所毗鄰之243、136以及
    136-1地價區段及毗鄰長度，平均加權計算系爭土地之單一
    區段地價為20,034元／㎡，是否適法？
七、按「被徵收之土地，應按照徵收當期之公告土地現值，補償
    其地價。在都市計畫區內之公共設施保留地，應按毗鄰非公
    共設施保留地之平均公告土地現值，補償其地價。前項徵收
    補償地價，必要時得加成補償；其加成補償成數，由直轄市
    或縣（市）主管機關比照一般正常交易價格，提交地價評議
    委員會於評議當年期公告土地現值時評定之。」、「本條例
    第30條第1項所稱徵收當期之公告土地現值，指徵收公告期
    滿次日起算第15日之公告土地現值。但徵收公告後，公告土
    地現值依平均地權條例第46條規定評定，加成補償成數依本
    條例第30條第2項規定評定，評定結果徵收補償地價降低者
    ，仍按徵收公告時之徵收補償地價補償。本條例第30條第2
    項所稱一般正常交易價格，指經由調查當年期一般正常交易
    價格所估計之區段地價。」、「本條例第30條第1項規定之
    毗鄰非公共設施保留地之平均公告土地現值，指毗鄰各非公
    共設施保留地區段地價之平均數；於每年編製土地現值時，
    依平均地權條例施行細則第63條規定計算之。土地現值公告
    後，始經都市計畫劃定為公共設施保留地之土地，於下次土
    地現值公告前依法徵收者，其公告土地現值，應於公告徵收
    前，依平均地權條例施行細則第63條規定重新計算公告之，
    作為徵收補償地價之依據。但重新計算結果降低者，仍維持
    原公告土地現值，免再公告，並以原公告土地現值作為徵收
    補償地價之依據。」分別為土地徵收條例第30條、同法施行
    細則第30條及第31條所明定。
八、次按「直轄市或縣（市）政府對於轄區內之土地，應經常調
    查其地價動態，繪製地價區段圖並估計區段地價後，提經地
    價評議委員會評定，據以編製土地現值表於每年1月1日公告
    ，作為土地移轉及設定典權時，申報土地移轉現值之參考；
    並作為主管機關審核土地移轉現值及補償徵收土地地價之依
    據。」、「本條例第10條所稱毗鄰非公共設施保留地之平均
    公告土地現值，指毗鄰各非公共設施保留地區段地價之加權
    平均數；於每年編製土地現值時，依第63條規定計算之。土
    地現值公告後，始經都市計畫劃定為公共設施保留地之土地
    ，於下次土地現值公告前依法徵收者，其公告土地現值仍應
    於公告徵收前依第63條規定重新計算，並公告之。」、「直
    轄市或縣（市）主管機關依本條例第46條規定查估土地現值
    時，對都市計畫公共設施保留地之地價，應依左列規定辦理
    ：一保留地處於繁榮街道路線價區段○○○路線價按其臨街
    深度指數計算。但處於非繁榮街道兩旁適當範圍內劃設之一
    般路線價區段○○○路線價為其地價。二保留地毗鄰土地均
    為路線價道路者，其處於路線價區段部分，依前款規定計算
    ，其餘部分，以道路外圍毗鄰非保留地裡地區段地價平均計
    算。三保留地毗鄰土地均為路線價區段者，其處於路線價區
    段部分依第1款規定計算，其餘部分，以道路外圍毗鄰非保
    留地裡地區段地價平均計算。四帶狀保留地處於非路線價區
    段者，其毗鄰兩側為非保留地時，以其毗鄰兩側非保留地之
    區段地價平均計算，其穿越數個地價不同之區段○○○○段
    計算。五前4款以外之保留地，以毗鄰非保留地之區段地價
    平均計算。前項所稱平均計算，指按毗鄰各非保留地之區段
    線比例加權平均計算。都市計畫公共設施保留地之地形、地
    勢、交通、位置之情形特殊，與毗鄰非保留地顯不相當者，
    其地價查估基準，由直轄市或縣（市）主管機關定之。」平
    均地權條例第46條、同法施行細則第7條及第63條亦分別定
    有明文。
九、經查，系爭土地係苗北藝文中心演藝廳用地位於竹南頭份聯
    合都市計畫區內，分區管制原為行政區，經98年2月6日內政
    部台內中營字第0980800631號函核定暨被告98年2月13日府
    商都字第09800218822號函公告變更「機關用地」(本院卷92
    -94,147頁)，並經被告報請內政部以98年4月16日台內地字
    第0980075222號函核准徵收，並經被告以98年4月16日府地
    用字第09800626553號公告徵收，公告期間自98年4月16日起
    至98年5月18日止(同卷69-70頁相關函件)。又系爭土地於徵
    收前編定為「機關用地」，屬都市計畫區內之公共設施保留
    地，依土地徵收條例第30條第1項後段之規定，自應按毗鄰
    非公共設施保留地之平均公告土地現值，補償其地價。
十、又按「劃分地價區段時，應攜帶地籍圖、地價分布圖及地價
    區段勘查表實地勘查，以鄉（鎮、市、區）為單位，斟酌地
    價之差異、當地土地使用管制、交通運輸、自然條件、土地
    改良、公共建設、特殊設施、工商活動、房屋建築現況、土
    地利用現況、發展趨勢及其他影響地價因素，於地籍圖上將
    地價相近、地段相連、情況相同或相近之土地劃為同一地價
    區段。」、「公共設施保留地應單獨劃分為地價區段．．．
    。」、「劃分地價區段時，依左列規定辦理：一由承辦員攜
    帶地籍藍圖、地價分布圖及地價區段勘查表實地勘查，斟酌
    地價之差異、當地土地使用管制、交通運輸、自然條件、土
    地改良、公共建設、特殊設施、工商活動、房屋建築現況、
    土地利用現況、發展趨勢及其他影響地價因素，於地籍藍圖
    上，將地價相近、地段相連、情況相同或相近之土地劃為同
    一區段。．．．二前款區段界線，應以使用分區或編定使用
    地類別、使用管制、使用情形或道路、溝渠等易於辨識之自
    然界線為準。但情形特殊者，得以適當之地籍線為之。四一
    般路線價區段，應以適當範圍為區段界線。．．．」分別為
    地價調查估計規則第18條第1項、第4項前段及第21條所明定
    。系爭土地既位於苗北藝文中心演藝廳用地位於竹南頭份聯
    合都市計畫區內，經內政部函核定暨被告公告變更為「機關
    用地」，屬公共設施保留地，被告不保留緊臨竹南鎮○○路
    ○○路線價，以相同使用分區管制用地別「機關用地」，依
    地價調查估計規則第18條第4項前段規定，單獨劃分一公共
    設施保留地地價區段，自屬有據。
十一、次查，苗栗縣竹南地政事務所98年度辦理地價區段劃分作業
    ，乃依據地價調查估計規則第18條第1項規定，劃分地價區
    段，及依同條第2項規定劃設一般路線價區段。系爭土地相
    連地號之地價區段界線劃，97年分有臨台13線（永貞路）一
    般路線價區段243號區段（23,000元／㎡）、一般區段價136
    區段（16,000元／㎡）與136-1之區段（12,000元／㎡）(同
    卷89頁)；上開區段於98年公告現值調整分別由23,000元／
    ㎡調整至25,000元／㎡（調幅8.7%）、16,000元／㎡調整至
    18,000元／㎡（調幅12.5%），另136-1之區段（12,000元／
    ㎡）則維持不變(同卷90頁)。另系爭土地劃為329號地價區
    段，被告依毗鄰之非公共設施保留地之上開三區段地○○區
    段線長度，重新計算後98年公告土地現值為每平方公尺為20
    ,034元(同卷96頁計算表)。至原告稱系爭土地西側土地臨台
    13線（永貞路）一般路線價區，其補償價格應較高乙節。按
    臨台13線（永貞路）一般路線價區段243號區段98年公告現
    值為25,000元／平方公尺，系爭土地西側土地原屬於該地價
    區段內，被告依地價調查估計規則第18條第4項前段規定，
    將系爭土地單獨劃分一公共設施保留地329號地價區段，重
    新計算系爭土地98年公告土地現值為每平方公尺為20,034元
    ，系爭土地西側土地部分，雖較243號地價區段原公告土地
    現值每平方公尺為25,000元為低，然被告依土地徵收條例施
    行細則第31條第2項之規定，仍維持不變為每平方公尺為
    25,000元，對原告並無不利之處。
十二、原告雖稱系爭土地毗鄰之136-1區段地價，係屬公共設施之
    運動公園，又自84年間開發為公共運動公園開始，地價皆維
    持在12,000元/㎡，不應列入計算，被告以不需調整公告地
    價之公有土地併入計算，當然造成平均價格降低等云。惟
    136-1號地價區段之土地，於84年間開闢為運動公園後，已
    為公共設施，而非公共設施保留地，被告依上開規定自應列
    入計算，且因被告調整劃分地價區段結果，與系爭土地南側
    毗鄰之136-1區段地價，原長度為86公尺，縮減為長度52公
    尺(同卷90及96頁地籍圖對照)，243號及136號之較高地價區
    段，則分別以157公尺及178公尺計算，對於原告亦屬有利，
    另136-1號地價區段之土地，開闢為運動公園公共設施多年
    ，又毗鄰系爭土地之公共設施保留地，與一般土地之價值及
    發展趨勢全然不同，其他影響地價因素有限，地價維持12,0
    00元/㎡而多年未調高，難謂有違地價評定之規定，是原告
    上開主張並非可採。
十三、再按地價評議委員會暨標準地價評議委員會係由包括地方公
    正人士、對地價有專門知識之學者、專家及地政主管、工務
    或都市計畫主管等人所組成，其對於地價（含市價）之評定
    係基於客觀專業知識，除其評定過程有未遵守相關之程序，
    或其判斷、評定有顯然違法或不當之情形，否則法院應尊重
    其判斷(最高行政法院91年度判字第1396號判決意旨參照)。
    復按土地徵收之地價補償係採「法定補償」標準，被徵收土
    地公告現值之評定，是否妥適，是另案法律問題。按徵收土
    地應補償之地價，依土地徵收條例第30條第1項之規定，係
    採用「法定補償」標準，即以徵收當期之公告土地現值為準
    。其所謂徵收當期之公告土地現值，依同條例施行細則第30
    條第1項規定，指徵收公告期滿次日起算第15日之公告土地
    現值而言，已如上述。故直轄市或縣市政府對於轄區內之土
    地，應經常調查其地價動態，繪製地價區段圖並估計區段地
    價後，提經地價評議委員會評定，據以編製土地現值表於每
    年1月1日公告，作為主管機關補償徵收土地地價之依據，此
    觀平均地權條例第46條規定甚明。因而，徵收補償與公告土
    地現值係二種不同之行政程序，當事人如對公告土地現值之
    程序，有所不服，應於該程序中，謀求救濟，不得於徵收補
    償程序中，再行主張(最高行政法院96年度判字第1349號判
    決意旨亦可參照)。
十四、查本件原告認系爭土地補償價額偏低，於公告期間內向被告
    提出異議，被告函覆後，原告仍有異議，被告依土地徵收條
    例第22條規定，提交98年5月22日苗栗縣地價及標準地價評
    議委員會98年第1次會議決議，依上開法令規定，將系爭土
    地單獨劃分一公共設施保留地329號地價區段，重新計算系
    爭土地98年公告土地現值，又相關地價區段，係按土地使用
    分區配合現況分地價區段，同時考慮影響地價因素及地區性
    之地價平衡，擬訂區段地價，報經地價評議委員會評議通過
    辦理公告土地現值，又土地公告現值，為被徵收土地補償之
    標準，與市價並非相同，土地徵收條例第30條第2項乃規定
    「同條第1項徵收補償地價，必要時得加成補償；其加成補
    償成數，由直轄市或縣（市）主管機關比照一般正常交易價
    格，提交地價評議委員會於評議當年期公告土地現值時評定
    之。」使被徵收土地之補償價格，經加成補償後，能與市價
    之差距縮小，以利徵收程序之順利進行，並減少抯擾。又系
    爭土地及毗鄰之136-1，243號及136號地價區段97,98年之土
    地公告現值，並未經原告及利害關係人對之提起行政救濟，
    被告以之為計算基礎，即屬有據。且原告提出之台灣大華不
    動產估價師聯合事務所之估價報告書，認系爭土地之公告土
    地現值過低，而未具體指出地價評議委員對於系爭土地地價
    （含市價）之評定，評定過程有未遵守相關之程序，或其判
    斷、評定有顯然違法或不當之情形，本院自應尊重其判斷，
    是原告所提出之該估價報告書，難為其有利之論據。
十五、綜上所陳，原告所述各節，並無可採，被告將系爭土地單獨
    劃分一公共設施保留地329號地價區段，重新計算系爭土地
    98年公告土地現值為每平方公尺為20,034元，系爭土地西側
    土地部分，較原列為243號地價區段內之公告土地現值每平
    方公尺為25,000元為低，仍維持不變為每平方公尺為25,000
    元，其他部分土地公告土地現值為每平方公尺為20,034元，
    作為徵收土地地價補償之依據，依上開規定及說明，並無違
    誤，訴願決定予以維持，亦無不合，原告請求撤銷訴願決定
    及原處分(被告98年6月6日府地價字第0980092683號函檢送
    該會議紀錄關於評議原告及選定人原所有系爭被徵收土地地
    價之部分)，為無理由，應予駁回。又本件事證已明，原告
    其餘主張及陳述，與本件判決結果，不生影響，爰不逐一論
    述，併予敘明。
十六、據上論結，本件原告之訴為無理由，依行政訴訟法第195條
    第1項後段、第98條第1項前段，判決如主文。
中    華    民    國    99    年    4     月    28    日
              臺中高等行政法院第四庭
                        審判長法  官  沈  應  南
                              法  官  王  德  麟
                              法  官  許  武  峰
以上正本證明與原本無異。
如不服本判決，應於判決送達後20日內向本院提出上訴書狀，其
未表明上訴理由者，應於提起上訴後20日內向本院提出上訴理由
書（須依對造人數附具繕本）；如於本判決宣示或公告後送達前
提起上訴者，應於判決送達後20日內補提上訴理由書（須附繕本
）。未表明上訴理由者，逕以裁定駁回。
中    華    民    國    99    年    5    月     5     日
                              書記官  莊  啟  明


司法院資訊處製作；財團法人民間司法改革基金會備份。
